臺灣高等法院臺中分院刑事判決
110年度上易字第902號

上  訴  人  臺灣臺中地方檢察署檢察官
被      告  楊慶鏘


            吳旻芳



上列上訴人因被告等詐欺案件，不服臺灣臺中地方法院109年度
易字第3327號中華民國110年9月30日第一審判決（起訴案號：臺
灣臺中地方檢察署109年度偵字第33811號），提起上訴，本院判
決如下：
    主  文
上訴駁回。
    理  由
一、本案經本院審理結果，認第一審判決諭知被告楊慶鏘、吳旻
    芳無罪，認事用法均無違誤，應予維持，並均引用第一審判
    決書記載之證據及理由（如附件）。
二、檢察官上訴意旨略以：
  ㈠原審既認定被告楊慶鏘事實上並無將被告吳旻芳之組織切片
    送中國醫藥大學附設學院鑑定是否有VEGF之事實，可見被告
    楊慶鏘並無任何事證足以診斷被告吳旻芳有無進行尿道膀胱
    鏡切除膀胱壁突瘤手術之必要，原審逕認此部分為被告楊慶
    鏘誤診，實嫌速斷。
  ㈡被告吳旻芳於103年5月7日警詢時供稱：「(問：每次要實施
    保險詐欺時都與誰聯絡？需支付多少費用？如何支付？支付
    給誰？每次住院可住幾天？可獲得保險理賠多少錢？)都與
    千蕙連絡，聯絡電話為0000-000000。每次經由千蕙女子仲
    介在賢德醫院住院後，我都親自在醫院大門口將新台幣(下
    同)3000元交給千蕙。這個仲介費用3000元是我們事先講好
    的價碼。每次住院最多15天。康健人壽保險每天申請理賠金
    4,500元；新光人壽保險每次申請理賠金6000元，如有開刀
    住院，理賠金另計。」「(問：你總共實施保險詐欺幾次？
    獲利共多少？都是和哪一家醫院、醫生、仲介配合？)總計
    有4次。向保險公司申請理賠金額記不起來。都由千蕙仲介
    後，在臺中市太平區賢德醫院向楊慶鏘醫師配合2次（時間
    分別為102年11月4日至11月18日；12月9日至12月23日)。」
    「(問：仲介柯千蕙如何表示可以幫什麼忙，而讓你自願給
    付仲介費？)她說只要用糞便混血拿到檢驗科，她就一定能
    安排住院。因為每次都能順利住院，所以才會自願給付仲介
    費。」於103年4月25日偵訊時具結證稱：「（問：你怎麼會
    認識叫千蕙的人？)我在宏恩住時，認識一個病人姓紀，他
    說要給千蕙3000元，她說住賢德可以住14、15天，可以領得
    比較多，新光人壽是有開刀還可以領得比較多，所以我就是
    因為千蕙的介紹去住賢德醫院。第一次住賢德醫院時，是楊
    醫師看的，千蕙教我說要用糞便和血混在一起讓檢驗科去檢
    查，是膀胱科的楊醫師看，那次有給千蕙3000元，後來也有
    住院住14、15天，第二次也是膀胱，膀胱腫瘤生1顆，千蕙
    也是教我用同樣的方式去檢查，我也是用這樣的方式檢查，
    後來住了14、15天，也有給千蕙3000元。」等語，且參考衛
    生福利部106年8月18日衛部醫字第1061666314號函所檢送醫
    事審議委員會106年6月29日第0000000號鑑定書(下稱醫審會
    0000000號鑑定書）、中國醫藥大學附設醫院109年8月19日
    院理字第1090010794號函，及另案判決犯罪事實欄一所述附
    表編號(五)之類似犯行(因被告楊慶鏘不服提起上訴，現由
    本院以108年度上易字第1203號案件審理中)，應可認定被告
    楊慶鏘是使用相似詐欺手段而為犯行，原審未就被告吳旻芳
    上開供證內容予以論斷，難認合法。
  ㈢又本案係臺灣臺中地方法院審理105年度易字第1472號案件(
    下稱另案)後，因未在原起訴犯罪事實之範圍而告發偵辦。
    而另案判決及相關卷證可證被告2人與證人柯千蕙主觀上有
    犯意聯絡及行為分擔，被告楊慶鏘在無任何事證下對被告吳
    旻芳進行不必要之醫療行為，亦足證此部分亦是被告2人合
    作詐欺保險金之犯意延續。再依臺灣南投地方法院106年埔
    簡字第63號判決被告吳旻芳應給付新光人壽保險股份有限公
    司4萬元後，被告吳旻芳亦未上訴，暨被告吳旻芳於109年8
    月5日偵訊所述，可知其並不清楚自己要施行何種手術等情
    ，可見被告2人確有配合證人柯千蕙詐騙保險金及健保費之
    犯行。原審未考慮上開情況證據及不合理之處，未加論斷即
    諭知被告2人無罪，顯不適當等語(見本院卷第9至11、65至6
    6、142至143頁)。
三、按犯罪事實應依證據認定之，無證據不得認定犯罪事實，又
    不能證明被告犯罪者，應諭知無罪之判決，刑事訴訟法第15
    4條第2項及第301條第1項分別定有明文。其次，刑事訴訟法
    上所謂認定犯罪事實之證據，係指足以認定被告確有犯罪行
    為之積極證據而言；如未能發現相當證據或證據不足以證明
    ，自不能以推測或擬制之方法，以為裁判基礎（最高法院29
    年上字第3105號、40年台上字第86號判決意旨參照）。再者
    ，檢察官就被告犯罪事實，應負舉證責任，並指出證明之方
    法，刑事訴訟法第161條第1項定有明文，因此，檢察官對於
    起訴之犯罪事實，應負提出證據及說服之實質舉證責任。倘
    其所提出之證據，不足為被告有罪之積極證明，或其指出證
    明之方法，無從說服法院以形成被告有罪之心證，基於無罪
    推定之原則，自難認定被告有此犯罪。經查：
　㈠證人柯千蕙(已殁，另經臺灣臺中地方檢察署檢察官為不起訴
    處分)於警詢、偵訊時固坦承有介紹被告吳旻芳至賢德醫院
    予被告楊慶鏘診治、住院及向被告吳旻芳收取3,000元款項
    等事實，惟其自始至終均未自白有施用詐術之行為，亦未證
    述曾與被告楊慶鏘、吳旻芳約定本件手術或保險詐欺之情事
    (見103偵12709號卷一第82至127、183至188頁，103偵12709
    號卷二第84頁正反面)。且被告吳旻芳固於警詢時供稱曾於1
    02年11月4日至11月18日、12月9日至12月23日與被告楊慶鏘
    配合2次等語(見103他2648號卷一第136頁)。惟其於警詢、
    偵訊時亦僅就至賢德醫院住院部分，坦承因生病且為低收入
    戶，為能獲得保險金而透過證人柯千蕙教導、安排住院並交
    付3,000元仲介費用予證人柯千蕙等事實，並未自白有透過
    證人柯千蕙仲介而使被告楊慶鏘為本件手術及為保險詐欺之
    情事(見103他2648卷一第134至139、164至166反面，103偵1
    2709卷二第80至84頁反面)。參以被告吳旻芳均供稱：只與
    證人柯千蕙聯絡，其與被告楊慶鏘並不認識等語(見103他26
    48號卷一第136頁，原審易1472號卷一第595頁)，證人柯千
    蕙亦未證稱有與被告楊慶鏘約定本件手術或保險詐欺之情事
    ，已如前述，自不能以被告吳旻芳上開警詢、偵訊時概略回
    答之內容，即認被告楊慶鏘、證人柯千蕙及被告吳旻芳就本
    件手術有詐欺取財之犯意聯絡。是上訴意旨㈡部分所述，尚
    難憑採。
　㈡本件依前述醫審會0000000號鑑定書鑑定意見⑵、⑷所示「如有
    判定膀胱腫瘤之可能，則於102年11月4日及同年12月9日收
    治住院，符合醫療常規；又病人（即被告吳旻芳）於102年1
    1月4日到院解尿疼痛之主訴及尿液檢查結果，診斷為尿路感
    染並顯微血尿，病人主訴為解尿疼痛，應以治療尿路感染為
    優先，尿路感染亦可能造成血尿；臨床上，醫療處置會先治
    療尿路感染後，追蹤尿液檢查，若在無感染狀況下仍有血尿
    ，會安排尿液細胞學、影像學及膀胱鏡檢查，如醫師考量被
    告有血尿而安排住院，尚難謂有明顯偏離醫療常規」等語（
    見原審易1472號卷二第244頁），及其所載之案情概要(見原
    審易1472號卷二第223至224頁)可知，被告吳旻芳係於102年
    11月4日住院，並以靜脈注射抗生素治療後，再於同年月13
    日為膀胱鏡檢查，嗣經被告楊慶鏘發現被告吳旻芳患有膀胱
    頸乳頭狀腫瘤，而於同年月15日為膀胱腫瘤刮除手術，並於
    同年月18日出院；其後，被告吳旻芳於同年12月9日又因解
    尿疼痛及顯微血尿就診，因其尿液檢查結果顯示白血球、紅
    血球指數及發炎指數均高於常值，再經被告楊慶鏘安排住院
    治療等治療行為，且被告楊慶鏘係依據同年11月4日、12月9
    日之尿液檢查，及同年11月13日經膀胱鏡檢查而發現乳頭狀
    腫瘤等結果，而於同年11月4日、同年12月9日分別為住院，
    及於同年11月13日為膀胱腫瘤切除手術之處置，可認均難認
    有何違反醫療常規之情。據此，被告楊慶鏘使賢德醫院就10
    2年12月9日住院部分申請之健保給付，及被告吳旻芳就102
    年12月9日住院部分所申請之保險金，顯不符合詐欺罪之構
    成要件甚明。上開醫審會鑑定意見⑹⑺部分雖以：病歷紀錄及
    病理報告，皆無描述VEGF+，而判定被告楊慶鏘於102年12月
    14日為被告吳旻芳再次施以尿道膀胱鏡切除膀胱壁乳突瘤手
    術部分(下稱本件手術)偏離醫療常規等情。惟本件依證人柯
    千蕙、被告吳旻芳之證述，均無從證明其2人與被告楊慶鏘
    就本次手術有何施用詐術之行為或詐欺之犯意聯絡，且本件
    起訴書雖指被告楊慶鏘「為求看診績效、業績獎金，及提高
    賢德醫院病床使用率暨賢德醫院整體營收」而為本件詐欺犯
    行。然所謂「看診績效、提高賢德醫院病床使用率暨賢德醫
    院整體營收」，檢察官並未提出任何積極證據與被告楊慶鏘
    之醫師職務有何關聯，如何認被告楊慶鏘因上述動機、目的
    而有為詐欺行為之犯意，本即可疑，且依卷內所附證據，亦
    無被告楊慶鏘因本件而獲取「業績獎金」之證明。自難以被
    告楊慶鏘未將被告吳旻芳之組織切片送往中國醫藥大學附設
    學院鑑定有無VEGF+之事實，即排除被告楊慶鏘依其主觀判
    斷而作出偏離醫療常規結論（即進行本件手術）之合理可疑
    。
　㈢再被告吳旻芳雖曾於109年8月5日偵訊供稱：被告楊慶鏘說 
    我的子宮還是卵巢有長息肉，我不清楚開何手術的刀等語。
    惟觀其於同日偵訊時所稱：「（問：你去看泌尿科，為何是
    得知子宮長息肉？）泌尿科就是看子宮的。」「（問：你沒
    有覺得奇怪息肉才沒有過一個月又長出來？）我沒有這個概
    念，我書念的不多。（問：開刀究竟是開子宮還是何部位？
    )就是開下面，我也不是很清楚。」等語(見他8338號卷第18
    4頁)，及被告吳旻芳於上開偵訊時已距案發時間將近7年，
    實無法排除被告吳旻芳係因欠缺醫學常識或記憶不清而為上
    開供述。至被告楊慶鏘、吳旻芳固經另案判處罪刑，且被告
    吳旻芳亦未對臺灣南投地方法院106年埔簡字第63號判決提
    起上訴，惟本件證人柯千蕙、被告吳旻芳所述之內容，既均
    未指明被告2人就本件手術有何犯意聯絡，而容有合理之可
    疑，已如前述，自難以上開案件之犯罪手法相似及被告吳旻
    芳未提起上訴等情況證據，遽予推論被告2人就本件手術亦
    有詐欺之犯意聯絡。
四、綜上所述，本件檢察官起訴所提出之證據，不足為被告2人
    有罪之積極證明，尚無從說服本院形成被告有罪之心證，基
    於無罪推定之原則，自應為被告2人無罪判決之諭知。原審
    以被告2人犯罪不能證明，為被告2人無罪之諭知，已詳述其
    理由，其認事用法與經驗法則及論理法則尚無不符，並據本
    院補充說明如前。檢察官上訴意旨仍就原審依職權所為之證
    據價值取捨以及心證裁量，再事爭執，其上訴為無理由，應
    予駁回。
五、被告吳旻芳經合法傳喚，無正當理由不到庭，爰不待其陳述
    逕行判決。　　
據上論結，應依刑事訴訟法第371條、第373條、第368條，判決
如主文。　
本案經檢察官楊順淑提起公訴，檢察官李濂提起上訴，檢察官陳
立偉到庭執行職務。　　
中　　華　　民　　國　　110 　年　　12　　月　　29　　日
            刑事第四庭    審判長法　官  蔡  名  曜
　　　　　　　　　　　　        法　官  林  宜  民
　　　　　　　　　　　　　      法　官  邱  鼎  文
以上正本證明與原本無異。
不得上訴。
                                書記官  陳  宜  屏
　　　　　　　　　　　　　　　　
中　　華　　民　　國　　110 　年　　12　　月　　29　　日